【裁判字號】    99,訴,1607
【裁判日期】    991229
【裁判案由】    清償債務
【裁判全文】
臺灣高雄地方法院民事判決              99年度訴字第1607號
原      告  洪老乞
訴訟代理人  洪翠霞
            洪璽淵
被      告  陳春忠
訴訟代理人  葉玉妙
上列當事人間請求清償債務事件，經本院於民國99年12月13日言
詞辯論終結，判決如下：
    主      文
被告應給付原告新臺幣壹拾萬元，及自民國九十九年七月八日起
至清償日止，按週年利率百分之五計算之利息。
原告其餘之訴駁回。
訴訟費用由被告負擔百分之七，餘由原告負擔。
本判決第一項得假執行。
    事實及理由
一、原告主張：緣原告與被告曾為多年之鄰居，因被告經營生意
    需要現金周轉，乃自民國84年5 月間起，陸續向原告借款共
    計新臺幣（下同）1,380,000 元，並交付如附表編號1 所示
    本票（發票人為被告，下稱系爭本票）以及編號2 至7 所示
    支票（下稱系爭支票，付款人為高雄區中小企業銀行鼓山分
    行，支票帳號為249.7 ，發票人為被告擔任負責人之忠普企
    業有限公司）。其中關於持系爭支票借款之過程為：編號2
    、4 、5 、6 、7 部分，係被告之配偶葉玉妙於票載日期前
    約1 個月左右，持支票向原告調借現金，經協議直接預扣利
    息後，原告當場交付如附表「持支票借款部分之實際交付金
    額」欄所示現金予葉玉妙攜回；至於編號3 部分，則係葉玉
    妙於84年間某日持票向原告調借現金，原告詢問為何未填載
    發票日期，葉玉妙告知須待收取生意款項存入帳戶後始得以
    兌現，原告乃以上述預扣利息模式，交付現金350,000 元予
    葉玉妙攜回。詎被告迄未清償上述借款，迭經催討均未獲置
    理，爰依消費借貸之法律關係提起本訴等語。並聲明：被告
    應給付原告1,380,000 元，及自支付命令送達翌日起至清償
    日止，按週年利率百分之5 計算之利息。
二、被告抗辯：系爭支票是被告授權配偶葉玉妙所開立，但並未
    因而向原告借得款項。蓋被告曾於83、84年間某日開立面額
    為600,000 元、日期為84年3 月11日之支票一紙向原告借款
    600,000 元，因預扣5 個月利息90,000元，被告實際僅取得
    510,000 元，嗣因未清償該筆借款，乃又開立系爭支票。至
    於系爭本票部分，則是因葉玉妙介紹友人向原告借款，被告
    乃開立系爭本票供作擔保，嗣後友人並未依約還款。被告對
    於原告依消費借貸關係請求給付該筆100,000 元款項並無意
    見，被告應負清償責任，然因經濟狀況不佳，無力支付利息
    ，希能予以減免等語。並聲明：原告之訴駁回。
三、本院之判斷：
（一）按稱消費借貸者，謂當事人一方移轉金錢或其他代替物之
      所有權於他方，而約定他方以種類、品質、數量相同之物
      返還之契約。借用人應於約定期限內，返還與借用物種類
      、品質、數量相同之物；未定返還期限者，借用人得隨時
      返還，貸與人亦得定1 個月以上之相當期限，催告返還。
      遲延之債務，以支付金錢為標的者，債權人得請求依法定
      利率計算之遲延利息，但約定利率較高者，仍從其約定利
      率。應付利息之債務，其利率未經約定，亦無法律可據者
      ，週年利率為百分之5 。民法第474 條第1 項、第478 條
      、第233 條第1 項、第203 條分別定有明文。
（二）又最高法院79年度台上字第679 號判決意旨謂：「按支票
      為無因證券，支票執票人就其取得支票之原因，固無須舉
      證證明，惟執票人主張支票係發票人向其借用款項而簽發
      ，如經發票人否認，即應就雙方有此消費借貸關係存在之
      事實負舉證責任。原審認定上訴人陸續向被上訴人借用45
      0,000 元，借款當時，並未另立借據，嗣後上訴人始簽發
      系爭支票交被上訴人收執，以為證據之用。此項事實，既
      經上訴人否認，被上訴人即應就此利己事實負舉證責任。
      且執票人執有支票之原因甚多，不得僅以其執有支票，作
      為認定發票人向執票人借款之依據。原審徒憑被上訴人執
      有上訴人所簽發面額450,000 元之系爭支票，逕認上訴人
      必向被上訴人借款450,000 元，顯與證據法則有違。」該
      院90年度台上字第8 號判決意旨復謂：「消費借貸為要物
      契約，因金錢或其他代替物之交付而生效力（參見89年5
      月5 日民法債編修正施行前之民法第475 條）。又支票為
      文義證券及無因證券，支票上權利係依支票文義而發生，
      與其基礎之原因關係各自獨立，支票上權利之行使，不以
      其原因關係存在為前提，尚難因執有支票，即得證明其所
      主張之原因關係為存在。本件被上訴人主張上訴人之被繼
      承人○○○於78年間向其借用系爭款項之事實，既為上訴
      人所否認，依舉證責任分配之原則，自應由被上訴人就主
      張已交付借款之事實，負舉證責任。」
（三）就原告依消費借貸關係請求被告返還系爭本票面額所示10
      0,000 元款項部分，為被告所不爭執，復有系爭本票附卷
      可參，應認原告此部分主張係屬有理。從而原告併請求自
      支付命令送達翌日（即99年7 月8 日，有送達證書附卷可
      稽）起至清償日止，按週年利率百分之5 計算之法定遲延
      利息，亦屬有據。被告雖抗辯稱：因經濟狀況不佳，希能
      減免利息等語。然被告清償能力如何，乃日後實際執行成
      果之問題，是其所辯尚不影響目前本院對於兩造權利義務
      關係之判斷。
（四）就原告依消費借貸關係請求被告返還系爭支票面額所示1,
      280,000 元款項部分，固據其提出系爭支票為證。然被告
      抗辯稱：系爭支票之開立，係因先前600,000 元借款逾期
      未還所衍伸而來，並未再向原告借得其他款項等語。原告
      則堅稱：被告以系爭支票所借得之款項，與其所稱600,00
      0 元借款，兩者迥然不同等語，並表明於本件訴訟請求返
      還之對象為前者而非後者。經查本件雖得以認定系爭支票
      係屬真正，然被告既否認有因而向原告借得款項，揆諸前
      開說明，原告就此即應負舉證之責。而依社會一般交易情
      況，執票人執有支票之可能原因甚多，尚不能僅以原告執
      有系爭支票，即遽認被告確有向其借得款項。原告既未舉
      證其曾基於借貸之意思表示合致而交付借款之金額，則其
      主張被告向其借得此部分款項而請求返還，尚嫌無據。
（五）綜上所述，本件原告請求被告給付100,000 元，及自99年
      7 月8 日起至清償日止，按週年利率百分之5 計算之法定
      遲延利息，此部分為有理由，應予准許。逾此部分之請求
      則無理由，應予駁回。
四、本件事證已臻明確，兩造所提其他攻擊、防禦方法或證據，
    經核與判決結果不生影響，爰不逐一論列，附此敘明。
五、本判決第1 項命被告給付部分之金額未逾500,000 元，爰依
    職權宣告假執行。
六、結論：本件原告之訴為一部有理由、一部無理由，依民事訴
    訟法第79條、第389 條第1 項第5 款，判決如主文。
中    華    民    國    99    年    12    月   29     日
                          民事第一庭  法  官  譚德周
以上正本係照原本作成。
如對本判決上訴，須於判決送達後20日內向本院提出上訴狀。如
委任律師提起上訴者，應一併繳納上訴審裁判費。
中    華    民    國    99    年    12    月    29    日
                                      書記官  鄭永媚
附表：
┌──┬─────┬─────┬───────┬───────┐
│編號│票面金額  │票號      │發票日        │持支票借款部分│
│    │          │          │              │之實際交付金額│
├──┼─────┼─────┼───────┼───────┤
│1   │100,000元 │022762    │84年5月30日   │（略）        │
├──┼─────┼─────┼───────┼───────┤
│2   │130,000元 │KXB0000000│84年9月23日   │127,000元     │
├──┼─────┼─────┼───────┼───────┤
│3   │360,000元 │KXB0000000│未載          │350,000元     │
├──┼─────┼─────┼───────┼───────┤
│4   │220,000元 │KXB0000000│85年9 月10日  │於同日合計交付│
├──┼─────┼─────┼───────┤359,000元     │
│5   │150,000元 │KXB0000000│85年9 月10日  │              │
├──┼─────┼─────┼───────┼───────┤
│6   │150,000元 │KXB0000000│85年9 月20日  │145,000元     │
├──┼─────┼─────┼───────┼───────┤
│7   │270,000元 │KXB0000000│85年11月17日  │262,000元     │
└──┴─────┴─────┴───────┴───────┘

司法院資訊處製作；財團法人民間司法改革基金會備份。
